Criando regras de associação a partir do log de um servidor web
===============================================================

No script **tratando_web_log.Rmd** foi apresentado como transformar um log padrão de um servidor web em um conjunto de transações. 

Neste script nós vamos apresentar como identificar regras de associação a partir do conjunto de transações. Para isto, nós vamos precisar de dois pacotes (arules e arulesViz) e carregar os arquivos criados no script anterior.

```{r message=FALSE, warning=FALSE}
library(arules)
library(arulesViz)

load("../data/transacoes.rda")
load("../data/urls.rda")
```

O dataset que será analisado possui as seguintes características:

````{r}
transacoes
````

Os itens que possuem suporte igual ou superior são ilustrados no gráfico abaixo:

````{r}
itemFrequencyPlot(transacoes, support= 0.05)
````

As URLs são:

````{r}
subset(hash, hash$key == "2" | hash$key == "9" | hash$key == "18" | hash$key == "32")
````

A URL com valor **/** é a página raiz do site [http://fbarth.net.br/](http://fbarth.net.br). As demais URLs são páginas que estão dentro do link **materiais** do site.

Um gráfico útil para visualizar as transações é apresentado abaixo. Neste gráfico, cada linha é uma seção e cada coluna é um documento (url).

````{r fig.width=10, fig.height=8}
image(transacoes)
````

As regras podem ser geradas utilizando o algoritmo **apriori**:

````{r}
rules <- apriori(transacoes, parameter= list(supp=0.05, conf= 0.2, minlen=2))
inspect(rules)
````

Através do comando abaixo é possível criar um plot que apresenta o valor de __suporte__, __confiança__ e __lift__ para cada uma das regras.

````{r}
plot(rules)
````

Um outra imagem, que eu considero muito útil, é a imagem que apresenta as regras na forma de grafo. Trata-se de um grafo direcionado onde o lado esquerdo da regra aponta para o lado direito da regra. Os nodos do grafo são as URLs e as arestas são as regras. Em cada aresta é apresentado o __suporte__ e __lift__ da regra através do tamanho e da cor do círculo da aresta, respectivamente.

Este grafo sumariza as regras identificadas. Através da análise visual deste grafo é fácil perceber a relação entre as URLs **19, 23, 27, 10, 26 e 25** com a URL **9** (abaixo são apresentados os nomes das URLs). E também é fácil perceber relação entre as URLs *2, 18 e 21*.

````{r fig.width=10, fig.height=8}
plot(rules, method = "graph", control = list(type = "items"))
````

As URLs apresentadas na imagem acima são:

````{r}
subset(hash, hash$key == "2" | hash$key == "21" | hash$key == "18")
````

Neste caso, a URL com número **21** é um item do menu da URL **2** e a URL com número **18** é um item do menu da URL **21**.

````{r}
subset(hash, hash$key == "19" | hash$key == "23" | hash$key == "27" | hash$key == "10" | hash$key == "26" | hash$key == "25" | hash$key == "9")
````

Todas URLs descritas acima, exceto a URL de número **19** ([/materiais/palestras.html](http://fbarth.net.br/materiais/palestras.html)), fazem parte do material do mesmo curso, que está na mesma URL principal [http://fbarth.net.br/materiais/webMiningR.html](http://fbarth.net.br/materiais/webMiningR.html).