Criando regras de associação a partir do log de um servidor web
===============================================================

No script **tratando_web_log.Rmd** foi apresentado como transformar um log padrão de um servidor web em um conjunto de transações. 

Neste script nós vamos apresentar como identificar regras de associação a partir do conjunto de transações. Para isto, nós vamos precisar de dois pacotes (arules e arulesViz) e carregar os arquivos criados no script anterior.

```{r message=FALSE, warning=FALSE}
library(arules)
library(arulesViz)

load("../data/transacoes.rda")
load("../data/urls.rda")
```

O dataset que será analisado possui as seguintes características:

````{r}
transacoes
````

Os itens que possuem suporte igual ou superior são ilustrados no gráfico abaixo:

````{r}
itemFrequencyPlot(transacoes, support= 0.05)
````

As URLs são:

````{r}
subset(hash, hash$key == "2")
subset(hash, hash$key == "9")
subset(hash, hash$key == "18")
subset(hash, hash$key == "32")
````

Um gráfico útil para visualizar as transações é apresentado abaixo:

````{r fig.width=10, fig.height=8}
image(transacoes)
````

As regras podem ser geradas utilizando o algoritmo **apriori**:

````{r}
rules <- apriori(transacoes, parameter= list(supp=0.05, conf= 0.2, minlen=2))
inspect(rules)
````

````{r}
plot(rules)
````

````{r fig.width=10, fig.height=8}
plot(rules, method = "graph", control = list(type = "items"))
````